臺灣高等法院刑事判決
110年度上訴字第1422號
上  訴  人  臺灣桃園地方檢察署檢察官
被      告  許洺愷




上列上訴人因被告違反洗錢防制法等案件，不服臺灣桃園地方法
院109年度金簡上字第7號，中華民國110年1月14日第一審判決（
聲請簡易判決處刑案號：臺灣桃園地方檢察署108年度偵字第134
89號），提起上訴，本院判決如下：
    主  文
上訴駁回。
    理  由
一、聲請簡易判決處刑意旨略以：被告許洺愷明知金融機構帳戶
    相關資料為個人信用之表徵，且任何人均可自行到金融機構申
    請開立存款帳戶而無特別之窒礙，並可預見將自己所有之金融
    機構帳戶存摺、提款卡及提款密碼等資料提供與他人時，極
    可能供詐欺集團作為人頭帳戶使用，用以匯入詐欺之贓款後
    ，再使用存摺、提款卡及提款密碼等提領方式，將詐欺所得
    之贓款領出，使偵查犯罪之人員與被害人均難以追查此詐欺
    犯罪所得財物，而掩飾詐欺集團犯罪所得之去向，仍基於縱
    所提供之帳戶被作為掩飾詐欺取財不法犯罪所得去向及幫助
    他人詐欺取財亦不違背其本意之不確定故意，於民國108年3月2
    1日凌晨1時5分許，將其所申設之中國信託商業銀行帳號000-
    000000000000號帳戶（下稱中信帳戶）之存摺、金融卡及密
    碼，透過不知情之統一超商收送貨人員，以交貨便寄與真實
    身分不詳自稱為「魏梓濠」指定之收件人，復於108年3月28
    日某時許，自稱為「魏梓濠」之人向被告稱中信帳戶之金融
    卡遺失，被告遂於同日向中國信託銀行重新申請補發，並於
    當日下午1時30分許，將中信帳戶之金融卡，再次透過貨運
    行寄送至台中中南站，藉此掩飾不法所得去向並提供給該某
    詐欺集團成員使用。嗣該詐欺集團成員取得被告上開中信帳
    戶之存摺、金融卡及密碼後，即與其所屬之詐騙集團，共同
    意圖為自己不法之所有，基於詐欺取財之犯意聯絡，由不詳詐
    騙集團成員，於108年3月29日致電林梅月，佯稱係其外甥急需
    款項周轉等語，致林梅月因而陷於錯誤，乃於同日上午11時
    22分許，至新北市○○區○○○0段00號台灣銀行臨櫃匯款新臺幣（
    下同）13萬3,000元至被告申設之前開中信帳戶。嗣經林梅
    月發覺有異，進而報警處理而循線查獲上情。因認被告涉犯
    洗錢防制法第14條第1項之洗錢及刑法第30條第1項前段、第
    339條第1項之幫助詐欺取財等罪嫌等語。
二、按犯罪事實應依證據認定之，無證據不得認定犯罪事實；不
    能證明被告犯罪或其行為不罰者應諭知無罪之判決。刑事訴
    訟法第154條第2項及第301條第1項分別定有明文。認定不利
    於被告之事實，應依積極證據，倘積極證據不足為不利於被
    告事實之認定時，即應為有利於被告之認定，自不必有何有
    利之證據。事實之認定應憑證據，如未能發現相當證據，或
    證據不足以證明，即不能以推測或擬制之方法，以為裁判基
    礎。而認定犯罪事實所憑之證據，包括直接證據與間接證據
    。無論直接或間接證據，其為訴訟上之證明，須於通常一般
    之人均不致有所懷疑，可得確信其為真實之程度者，始可據
    為有罪之認定（最高法院30年上字第816號、40年台上字第8
    6號、76年台上字第4986號判例意旨參照）。
三、公訴意旨認被告涉犯幫助詐欺取財、洗錢等罪嫌，無非係以
    被告之供述、證人即告訴人林梅月（下逕稱姓名）之證述、
    中信帳戶之開立帳戶資料、存款交易明細、內政部警政署反
    詐騙案件紀錄表、新北市警察局三重分局受理詐騙帳戶通報
    警示簡便格式表、金融機構聯防機制通報單及新北市政府警
    察局三重分局受理刑事案件報案三聯單等件為其主要論據。
    然被告堅詞否認有何上開犯行，辯稱：當時我是因為信用卡
    卡費、手機分期繳不出來、需錢孔急，是第一次辦理貸款，
    在臉書上看到一則小額借款廣告，便依「魏梓濠」要求寄帳
    戶過去作為未來還款之用，而將上開中信銀行帳戶金融卡寄
    與「魏梓濠」指定之人，並告知「魏梓濠」密碼，「魏梓濠
    」說金融卡不見，我去銀行辦理掛失申請補發，又將補發之
    金融卡寄給對方，但事後我沒有拿到錢，嗣帳戶遭凍結後我
    去報警等語（見偵13489卷第7至11、63至65頁，金簡上7卷
    一第40頁，本院卷第138、141至142頁）。經查：
　㈠被告於108年3月21日，依「魏梓濠」指示，藉不知情統一超
    商貨運業者，以交貨便將所申辦中信帳戶存摺、金融卡寄與
    「魏梓濠」指定之人，復於同月28日，經「魏梓濠」表示金
    融卡遺失，被告於同日向銀行申請補發、透過不知情貨運業
    者將補發之金融卡，寄與「魏梓濠」指定之人，並將密碼告
    知「魏梓濠」；又某真實身分年籍不詳之成年人，於108年3
    月29日上午10時37分許致電林梅月，向之佯稱為其外甥林晏
    佑急需款項周轉云云，致林梅月信以為真陷於錯誤，即於同
    日上午11時22分許，前往臺灣銀行臨櫃匯款13萬3,000元至
    中信帳戶等情，經林梅月指述明確（見偵13489卷第19至21
    頁），並有中國信託商業銀行股份有限公司108年5月27日中
    信銀字第108224839108351號函暨所附上開帳戶基本資料及
    交易明細、金融卡補發掛失紀錄1份（見偵13489卷第51至55
    、59頁）、交貨便服務單翻拍照片、108年3月28日運送單據
    影本各1份（見偵13489卷第67、111頁）、被告與「魏梓濠
    」間通訊軟體LINE（下稱LINE）對話紀錄1份（見13489卷第
    73至99頁）在卷可稽，且為被告所不爭執，此部分事實，首
    堪認定。
　㈡惟按我國為杜絕層出不窮的利用人頭帳戶或人頭行動電話門
    號（即SIM卡）作為財產詐欺犯罪工具案件，過去對於提供
    人頭帳戶、門號之處罰，率多以間接之情況證據，認定提供
    人頭帳戶、門號者即具有不確定之幫助詐欺故意，治安機關
    亦使用監聽、調取通聯、金融交易紀錄等各種偵查手段，積
    極查緝利用人頭帳戶、門號詐欺取財之犯罪方式，積年累月
    已使得一般民眾對於任意販賣個人金融帳戶資料與行動電話
    門號予陌生他人使用恐涉及犯罪之違法意識逐漸提高，造成
    詐欺集團以價購方式取得人頭帳戶、門號等隱匿身分之詐騙
    工具較為不易，詐欺集團遂直接改以詐騙手法取得人頭帳戶
    、門號供作使用，此已成為現時詐欺犯罪實務上之常態。又
    目前經濟普遍不景氣，一般民眾謀生不易，多數人所得偏低
    而屬均貧之社會情況下，對於需款孔急卻無資力提供擔保，
    致無從循一般金融機構管道借得金錢，或因生活壓力急於尋
    求工作機會之人，因渠等多半處於心態、社經地位等各方面
    條件上之弱勢者，只要能尋得一線機會，均會勉力嘗試、爭
    取，在此情境下，實難期待渠等於商談借貸、求職面試時，
    均能詳細審究、提高警覺以防遭他人設局利用，詐欺集團遂
    利用此一弱點，假借代辦貸款或應徵、招募工作、求職求才
    等名義，自上述之人詐取金融帳戶等工具性資料，現今此等
    案件已時有所聞，此亦可由政府機關曾在平面、廣電等媒體
    上製播呼籲應徵工作者或辦理貸款者應小心防詐之宣導短片
    ，以及司法實務上許多重利罪被害人均屬生活困難之一般民
    眾，且渠等為求借得款項，多半不得不提供多種身分證件等
    資料以供質押，即可窺見此一情形。參以，對於社會上人事
    物之警覺性與風險評估，本因人而異，且詐騙手法日新月異
    ，詐欺集團成員個個能言善道、鼓舌如簧，盡其能事虛捏誆
    騙，是否受騙實與個人教育、智識程度、社會背景非必然相
    關，此觀諸各種詐騙手法雖經政府大力宣導，媒體並大幅報
    導，仍有眾多被害人持續受騙上當，其間亦不乏高知識份子
    或有長年工作經驗及社會歷練之人士，即可知悉。況倘人人
    均有如此高度之智慧足以辨別虛實，則司法實務上何來眾多
    詐欺犯罪之受害者？此種現象適足說明，為詐欺犯罪之被害
    者，除遭詐騙錢財外，亦有可能遭詐騙個人證件、金融機構
    存摺、行動電話門號等物，甚至尚有在不知情之狀況下遭詐
    欺集團設局利用出面領款之人，自不得僅以應徵工作或辦理
    貸款者乃出於任意性交付金融帳戶存摺、金融卡及密碼、證
    件等工具性資料，再憑空佐以虛幻、浮動之通常人標準應有
    之客觀合理智識經驗，即率爾認定渠等必有幫助或參與詐欺
    取財之認知及故意。因此，交付或輾轉提供金融帳戶等工具
    性資料之人是否參與或幫助詐欺取財罪，既有受詐騙始交付
    之可能，就渠等是否確係出於直接或間接故意之認識而為參
    與或幫助詐欺之行為，自應按證據法則從嚴審認。倘有事實
    足認提供金融帳戶等工具性資料者顯有可能係遭詐騙所致，
    或該等資料歷經迂迥取得之使用後，已然逸脫原提供者最初
    之用意，乃提供者所不知或無法防範，此時，復無明確事證
    足以確信提供金融帳戶等工具性資料者，有何直接或間接參
    與或幫助犯罪故意，因而對於其主觀犯意存有合理懷疑時，
    基於罪疑唯輕、有疑唯利被告之刑事訴訟原則，自應為有利
    於行為人之認定，以免根本地逸脫無罪推定原則。經查：
　⒈觀被告與「魏梓濠」間之LINE對話紀錄1份（見偵13489卷第7
    3至99頁）：
　⑴108年3月15日：
　　「魏梓濠」先詢問被告姓名、居住區域、職業收入、債務情
    形、預期借款金額及用途、帳戶運作情形、聯絡方式，並要
    求被告拍攝、傳送身分證正反面照片，被告依指示傳送照片
    ，並稱「我借的當鋪跟我講說我如果跟別家借的話會被罰3
    萬」、「你們不會透漏給別家知道？」，「魏梓濠」回以「
    不會，濠哥這裡都是保密的」、「我這邊先評估看看你能借
    多少」、「明天上午會有結果，我再敲你」。
　⑵108年3月16日：
　　「魏梓濠」詢問被告有多少可周轉之存款或現金，被告稱「
    現金目前只有1萬多左右」、「利息是多少？」、「你們應
    該不是高利貸吧」，「魏梓濠」回以「如果還不起，可以先
    還利息」、「怎麼可能是高利貸」、「我們都是民間最低」
    、「每個月利息，濠哥幫你爭取到每萬200、月息2000」，
    被告又詢問每月何時還款，然「魏梓濠」以有事須離開未回
    應。
　⑶108年3月17日：
　　被告詢問下周一（即108年3月18日）可否簽約、每個月需繳
    多少錢、能否在周三（即108年3月20日）前完成貸款，「魏
    梓濠」確認被告同意上開利息條件後，並稱「你要趕急件，
    可能需要費用，但沒關係，我先幫你爭取」。
　⑷108年3月20至21日：
　　「魏梓濠」確認被告將於何日出國後，要求被告拍攝、傳送
    指定帳戶之存摺及金融卡照片，被告依指示傳送金融卡照片
    後，「魏梓濠」稱「到時候撥款來不及的話，可以直接用匯
    款的方式嗎？」、「你在其他國家也可以提領」、「回來再
    簽約也可以」、「反正會計那邊是可以有匯款證明」、「不
    會怕你跑掉的」，被告又問貸款金額可否提高到15萬元，「
    魏梓濠」回以要等送件後才知道，並要被告早點提供存摺照
    片。迨被告傳送中信帳戶存摺及金融卡照片、中信帳戶及郵
    局帳戶餘額查詢照片後，「魏梓濠」便告知還款流程、貸款
    金額15萬、利息3,000元，經被告同意後，「魏梓濠」即稱
    為免耽誤撥款，指示被告將中信帳戶存摺、金融卡及王道銀
    行帳戶金融卡包裝後，以統一超商交貨便方式寄與指定之人
    。
  ⑸108年3月28日：
　　「魏梓濠」稱超商跟金主方面出問題，現在不能送件，指示
    被告跟銀行掛失、至中國信託商業銀行及王道銀行申請補發
    金融卡後並將補發金融卡寄與指定之人，復稱盡力協助被告
    對保。
　⑹108年3月29至30日：
　　被告傳送存款133,000元至中信帳戶截圖予「魏梓濠」，「
    魏梓濠」稱「這是正常的」、「會計他們要確認你的中國信
    託是否正常、可以還款，需要做你的季度薪資收入證明」、
    「所以不用理會」，嗣被告不斷詢問何時撥款，「魏梓濠」
    均以各種理由回覆拖延。
  ⑺由被告與「魏梓濠」上開訊息內容，可知被告按「魏梓濠」
    之要求逐一提供其姓名、身分證資料、職業收入、居住區域
    、電話、債務情形、預期借款金額及用途、帳戶運作情形
　　以及中信帳戶存摺封面、金融卡等資料，核其等對話內容確
    均圍繞被告為申辦貸款而配合提供證件、存摺封面、工作情
    況等資料，與一般貸款實務會進行個人資料查核並無顯著不
    同，且被告於上開LINE對話紀錄中，亦無向對方表示懷疑此
    貸款流程與犯罪有關或者與正常貸款流程不符違常之情事，
    是被告對於「魏梓濠」所稱之提供帳戶資料申辦貸款流程尚
    有誤信之可能。堪信被告上開辯稱是為了辦理貸款而交付中
    信帳戶存摺、金融卡、密碼，尚非子虛。
　⒉參以被告於108年3月30日因郵局帳戶無法使用察覺有異後，
    立即以LINE質問「魏梓濠」，並於同年4月1日向中國信託商
    業銀行掛失金融卡，及於同年4月2日向派出所報案，有LINE
    對話紀錄截圖、報案紀錄及金融卡掛失紀錄各1份（見偵134
    89卷第59、69、99頁）在卷可參，及被告行為時年僅23歲，
    自陳為高職畢業，在便利商店擔任大夜班員工5年，雖有向
    銀行申辦貸款之經驗但未申辦成功，因無法負擔信用卡費及
    手機分期費用，透過臉書網站上之小額借款廣告尋覓貸款管
    道等情（見偵13489卷第63至65頁，金簡上7卷一第40頁，金
    簡上7卷二第41頁），依被告之智識能力、生活經驗，衡情
    確有可能在急迫、思慮未周之情況下，誤信網路上之貸款管
    道，進而提供自己之帳戶，況向特許金融機構申辦貸款固屬
    常見取得資金之方式，惟透過民間小額貸款業者（不論是否
    合法放款）進行資金週轉者，亦非少見。其申貸方式、條件
    及還款方式即不一而足，不能以被告試圖透過民間業者，以
    不合常規且違背常情之申貸方式，提供本案相關帳戶資料，
    即認其主觀上已對幫助詐欺或洗錢之結果有所預見。又被告
    如確實明知其行為係協助詐欺集團實行詐騙犯行，眾所週知
    詐欺集團不論以價購或詐騙手法取得他人帳戶，供渠等行使
    詐騙匯款使用，該帳戶必將變成「警示帳戶」，勢必遭檢警
    單位鎖定追緝，該帳戶名義人最後將遭逮捕而被以詐欺罪起
    訴，如被告果係協助詐欺集團成員，豈有不知提供帳戶者最
    後下場，則被告何以會應允提供金融帳戶供詐欺集團使用，
    又於帳戶遭凍結後即報案處理，被告如何可能明知自己為犯
    罪行為而仍自曝犯罪者身分，讓檢警單位知悉而自陷於險境
    ？從而，綜合上情觀之，適足以證明被告辯稱其係在不知情
    之情境下受「魏梓濠」所述詐欺集團成員（無證據證明「魏
    梓濠」及其成員為不同人、或該集團成員為3人以上）誆騙
    ，誤以為匯入中信帳戶之133,000元係申辦貸款流程之一部
    分、測試帳戶正常運作之用所匯入，致遭該詐騙集團設局而
    在不知情之下，被人利用中信帳戶作為收受詐欺贓款之工具
    ，被告並無直接或間接故意之認識而參與幫助詐欺及洗錢之
    行為等辯解，堪以採信。
  ㈢綜上所述，被告是否涉犯上開幫助詐欺取財、一般洗錢犯行
    ，仍有合理懷疑。從而，公訴意旨就所指被告上開犯行，所
    提證據尚存合理之懷疑，尚未達通常一般人均不致有所懷疑
    ，而得以確信其為真實之程度，此外，復查無其他積極證據
    足資證明被告有公訴人所指上開犯行，本院無從形成被告有
    罪之確信，自難以該罪名相繩。既不能證明被告犯罪，揆諸
    前揭說明，本案被告犯罪核屬不能證明，依法自應為被告無
    罪之諭知。
四、駁回上訴之理由：
  ㈠原審同此認定，以被告犯罪不能證明，諭知被告無罪之判決
    ，核無不合。
  ㈡檢察官上訴意旨略以：　　
　⒈依一般人之日常生活經驗均可知悉，無論自行或委請他人向
    金融機構申辦貸款，無不是先探詢可借貸金額之多寡、約定
    利率之高低、還款期限之久暫、代辦公司所欲收取之手續費
    等事項，以評估自己之經濟狀況可否負擔，並須提出申請書
    檢附在職證明、身分證明、財力、所得或擔保品之證明文件
    等資料，經金融機構徵信審核通過後，再辦理對保、簽約等
    手續，俟上開貸款程序完成後始行撥款，殊難想像僅憑交付
    帳戶、提款卡及密碼等資料，即可申辦貸款之情形。況依被
    告與「魏梓濠」之LINE對話紀錄，被告自承曾向當鋪借款，
    且多次詢問何時要簽約、對保，足見被告對於上開貸款流程
    有所知悉。
　⒉又被告與代辦貸款之「魏梓濠」素無交情，亦對貸款業者名
    稱、所在毫無所悉，被告既未填寫貸款申請書，亦未提供財
    力及在職證明，且在尚未完成貸款程序前，即提供中信帳戶
    資料、提款卡及密碼，實與一般辦理貸款流程有違。被告身
    為身心健全、智識為一般程度之成年人，應知「魏梓濠」要
    求提供帳戶金融卡、密碼作為還款之用等行為顯不合理，被
    告應可察覺上開帳戶已遭他人作為不法使用。原審未察，逕
    認被告無幫助詐欺之故意，遽為被告無罪之判決，認事用法
    實有違誤。
　㈢經查，被告主觀上無詐欺取財、一般洗錢之犯意或幫助犯意
    ，且本案依公訴人所提事證，尚不足使所指被告有幫助詐欺
    、一般洗錢等犯行達於無所懷疑而得確信為真實之程度（已
    如前述），故原審認不能證明被告犯罪，而諭知無罪之判決
    ，應可維持。檢察官仍執前詞提起上訴，為無理由，應駁回
    之。　
據上論斷，應依刑事訴訟法第368條，判決如主文。
本案經檢察官邱文中聲請簡易判決處刑，檢察官周彤芬提起上訴
，檢察官孫冀薇、羅松芳到庭執行職務。
中　　華　　民　　國　　110 　年　　11　　月　　16　　日
                  刑事第十二庭  審判長法　官  陳如玲
                                      法　官  魏俊明
                                      法　官  蔡如惠
以上正本證明與原本無異。
被告不得上訴。
檢察官如不服本判決，應於收受送達後20日內向本院提出上訴書
狀，惟須受刑事妥速審判法第9條限制。其未敘述上訴之理由者
，並得於提起上訴後20日內向本院補提理由書(均須按他造當事
人之人數附繕本)「切勿逕送上級法院」。
刑事妥速審判法第9條：
除前條情形外，第二審法院維持第一審所為無罪判決，提起上訴
之理由，以下列事項為限：
一、判決所適用之法令牴觸憲法。
二、判決違背司法院解釋。
三、判決違背判例。
刑事訴訟法第 377 條至第 379 條、第 393 條第 1 款之規定，
於前項案件之審理，不適用之。

                                      書記官  宗志強
中　　華　　民　　國　　110 　年　　11　　月　　16　　日